【裁判字號】    95,簡上,104
【裁判日期】    951031
【裁判案由】    侵占
【裁判全文】
臺灣臺北地方法院刑事判決             95年度簡上字第104號
    上  訴  人  臺灣臺北地方法院檢察署檢察官
    被      告  乙○○
                        之1號.
上列上訴人因被告侵占案件，不服中華民國九十五年四月十日本
院九十五年度簡字第九七三號第一審判決（聲請簡易判決處刑案
號：九十五年度偵字第一八一八號）提起上訴及移送併辦審理（
案號：九十五年度偵字第八六五三號），被告於本院審理程序進
行中，就被訴事實均為有罪之陳述，經本院管轄之第二審合議庭
裁定進行簡式審判程序，判決如下：
    主  文
原判決撤銷。
乙○○連續意圖為自己不法之所有，而侵占自己持有他人之物，
處有期徒刑伍月，如易科罰金，以新臺幣玖佰元即銀元佰元折
算壹日。
    事  實
一、乙○○係金色年代國際有限公司（下簡稱金色年代公司）負
    責人，於民國（下同）九十四年八月四日，先代表金色年代
    公司向和運租車股份有限公司（下簡稱和運公司）承租車牌
    號碼為九四一○—ＡＡ號自用小客車一輛，約定租賃期間自
    同年八月四日起至九十七年八月三日止，每月一期，共三十
    六期，每期租金新臺幣（下同）二萬七千元，租賃期間內車
    輛所有權仍屬出租人即和運公司所有。復於同年八月十日，
    代表金色年代公司向北都汽車股份有限公司（下簡稱北都公
    司）以附條件買賣方式，購買車牌號碼為三四九六—ＥＬ號
    自用小客車一輛，雙方約定契約有效期間溯及同月四日起，
    至九十八年九月一日止，在價金分期款項一百七十五萬一千
    二百八十元給付完畢前，車輛所有權仍屬債權人北都公司所
    有。詎乙○○僅依約繳付和運公司二期租金，並支付頭期款
    予北都公司，而取得車牌號碼為三四九六—ＥＬ號自用小客
    車之占有後，旋因金色年代公司經營不善，發生積欠大量債
    務之困境，竟基於意圖為自己不法所有之概括犯意，先於同
    年九月初某日，將和運公司所有之車牌號碼為九四一○—Ａ
    Ａ號自用小客車以變易持有為所有之意思，予以侵占入己，
    並交由某真實姓名、年籍不詳之成年男子取車抵償債務而處
    分之，且不再支付分文租金，致和運公司追索無著而受有損
    害；復於同年九、十月間某日，將北都公司所有之車牌號碼
    為三四九六—ＥＬ號自用小客車侵占入己，並交予另一姓名
    、年籍不詳之成年人供抵償債務約七十餘萬而處分之，致北
    都公司亦受有損害。
二、案經和運公司訴由臺北市政府警察局中山分局報告臺灣臺北
    地方法院檢察署檢察官偵查後聲請簡易判決處刑及北都公司
    訴由臺北市政府警察局萬華分局報請同署偵查後移送併辦審
    理。
    理  由
一、本件被告乙○○所犯為死刑、無期徒刑、最輕本刑為三年以
    上有期徒刑以外之罪，亦非屬高等法院管轄之第一審案件，
    其於本院合議庭第二審審理程序進行中，先就被訴事實均為
    有罪之陳述，經審判長當庭告知簡式審判程序之旨，並聽取
    檢察官之意見後，依刑事訴訟法第三百六十四條、第二百七
    十三條之一第一項、第二百七十三條之二等規定，裁定進行
    簡式審判程序，且不受同法第一百五十九條第一項、第一百
    六十一條之二、第一百六十一條之三、第一百六十三條之一
    及第一百六十四條至第一百七十條所規定證據能力認定及調
    查方式之限制；並得依同法第三百十條之二之準用同法第四
    百五十四條之規定製作略式判決書，依法僅需記載犯罪事實
    、證據名稱及應適用之法條，並得以簡略方式為之，如認定
    之犯罪事實、證據及應適用之法條，與檢察官聲請簡易判決
    處刑書或起訴書之記載相同者，得引用之，合先敘明。
二、前開犯罪事實，有以下事證足資證明：
    （一）、被告乙○○於偵查中及本院審理時之自白。
    （二）、告訴代理人甲○○於警詢時之指訴；告訴代理人俞
            偉文於警詢時、偵查中之指訴。
    （三）、臺北市政府營利事業登記證一紙、和運公司車輛租
            賃契約一份、交車確認表、訪視報告書、汽車新領
            牌照登記書、三重郵局第四十支局第六八三九號存
            證信函各一紙。
    （四）、動產擔保交易附條件買賣契約書一份、臺北市政府
            監理處公告、支票暨退票理由單、汽車新領牌照登
            記書、南港港三郵局第五三三號存證信函各一紙。
三、論罪科刑：
    （一）、按行為後法律有變更者，適用行為時之法律。但行
            為後之法律有利於行為人者，適用最有利於行為人
            之法律。修正後刑法第二條第一項定有明文。查本
            件被告行為後，刑法部分條文修正施行，而修正施
            行後刑法第二條第一項亦修正規定，然此乃為與刑
            法第一條罪刑法定主義相互契合，以貫徹法律禁止
            溯及既往原則，其乃規範行為後法律變更所生新舊
            法律比較適用之準據法，本身尚無比較新舊法之問
            題，故應一律適用修正施行後刑法第二條之規定以
            決定適用之刑罰法律，先予辨明。又參以本次刑法
            總則編修正之比較新舊法，應就罪刑有關之共犯、
            未遂犯、想像競合犯、牽連犯、連續犯、結合犯，
            以及累犯加重、自首減輕暨其他法定加減原因（如
            身分加減）與加減例等一切情形，綜其全部罪刑之
            結果而為比較（最高法院九十五年五月二十三日刑
            事庭第八次會議決議可資參照）。而按刑法第三百
            三十五條第一項之侵占罪，法定刑係得科或併科銀
            元一千元以下罰金，據修正後刑法施行法增訂第一
            條之一：「中華民國九十四年一月七日刑法修正施
            行後，刑法分則編所定罰金之貨幣單位為新臺幣。
            九十四年一月七日刑法修正時，刑法分則編未修正
            之條文定有罰金者，自九十四年一月七日刑法修正
            施行後，就其所定數額提高為三十倍。但七十二年
            六月二十六日至九十四年一月七日新增或修正之條
            文，就其所定數額提高為三倍」（另按新增訂刑法
            施行法第一條之一規定，僅係替代罰金罰鍰提高標
            準條例部分條文，與罰金罰鍰提高標準條例罰金額
            度相同，只是貨幣單位由銀元改成新臺幣，並不發
            生有利、不利之問題，亦非法律變更刑度之條文，
            並無比較新舊法之問題，應逕予適用，附此說明。
            ）及刑法第三十三條第五款修正為：「罰金：新臺
            幣一千元以上，以百元計算之」等規定，修正後刑
            法第三百三十五條第一項侵占罪，所得科處之罰金
            刑最高為新臺幣三萬元、最低為新臺幣一千元，然
            而，依被告行為時之刑罰法律，即罰金罰鍰提高標
            準條例第一條前段規定之提高倍數十倍及刑法第三
            十三條第五款規定之罰金最低額一元予以計算，該
            罪之罰金刑最高為銀元一萬元，最低額為銀元十元
            ，若換算為新臺幣，最高額雖與新法同為新臺幣三
            萬元，然最低額僅為新臺幣三十元。因此，比較上
            述修正前、後之刑罰法律，自以被告行為時關於科
            處罰金刑之法律較有利於被告。又按刑法第五十六
            條連續犯之規定，亦於九十四年一月七日修正刪除
            ，並於九十五年七月一日施行。故被告之數犯罪行
            為，於新法修正施行後，即應分論併罰，此刪除雖
            非犯罪構成要件之變更，但顯已影響行為人刑罰之
            法律效果，自屬法律有變更，依新法第二條第一項
            規定，比較新、舊法之結果，應適用較有利之被告
            行為時法律即修正前刑法第五十六條規定論以連續
            犯。再者，本件被告行為時易科罰金之折算標準，
            依修正施行前刑法第四十一條第一項前段及修正前
            罰金罰鍰提高標準條例第二條前段之規定，乃以銀
            元一百元以上三百元以下，即新臺幣三百元以上九
            百元以下折算一日。惟被告行為後之刑法第四十一
            條第一項前段業已修正為：「犯最重本刑為五年以
            下有期徒刑以下之刑之罪，而受六個月以下有期徒
            刑或拘役之宣告者，得以新臺幣一千元、二千元或
            三千元折算一日，易科罰金。」，另罰金罰鍰提高
            標準條例第二條亦已廢止，然經比較修正前後之易
            科罰金折算標準，顯以修正施行前之規定較有利於
            被告，故依刑法第二條第一項之規定，應適用修正
            施行前刑法第四十一條第一項前段、廢止前之罰金
            罰鍰提高標準條例第二條等規定為易科罰金之折算
            標準。另以，刑法修正施行後雖就第五十七條規定
            之文字有所變動，然此為法院就刑之裁量及酌減審
            認標準見解之明文化，非屬法律之變更（最高法院
            九十五年度第八次刑事庭會議決議參照），自無刑
            法第二條第一項規定之適用，是以，應適用現行刑
            法第五十七條之規定。綜合上述各條文修正前、後
            之比較，揆諸前揭最高法院決議及修正後刑法第二
            條第一項前段、後段規定，以修正公布施行前之刑
            法及罰金罰鍰提高標準條例之相關規定，對於被告
            較為有利，自應予以適用。
    （二）、被告乙○○身為金色年代公司之負責人，明知公司
            所承租之車牌號碼九四一○—ＡＡ號自用小客車為
            告訴人和運公司所有；車牌號碼為三四九六—ＥＬ
            號自用小客車仍係告訴人北都公司所有，其僅得持
            有使用，並無遽予處分權限，竟因積欠債務，而分
            別將之交付予姓名、年籍不詳之成年人抵債，其顯
            然基於意圖為自己不法所有，易持有為所有之意思
            侵占入己，核其所為，係犯刑法第三百三十五條第
            一項之侵占罪。其前開二次侵占犯行，時間緊接，
            且所犯係犯罪基本構成要件相同之罪名，顯係基於
            概括犯意反覆為之，為連續犯，應依修正前刑法第
            五十六條之規定，論以一罪，並加重其刑。又被告
            侵占北都公司所有、車牌號碼為三四九六—ＥＬ號
            自用小客車之事實，雖未經原聲請簡易判決處刑書
            論列，然既經檢察官移送併辦審理，且經核亦與原
            聲請簡易判決處刑之犯罪事實具連續犯裁判上一罪
            關係，本院自得予以審究，併此敘明。原審以被告
            罪證明確，逕以簡易判決判處有期徒刑四月，並諭
            知易科罰金折算標準予以論罪科刑，固非無見。惟
            原審對於檢察官移送併辦之犯罪事實部分未及審酌
            ，故未論以連續犯，即有未洽，而應由本院予以撤
            銷改判。爰審酌被告並無前科，素行尚佳，此有臺
            灣臺北地方法院檢察署刑案資料查註紀錄表及臺灣
            高等法院被告前案紀錄表各一份附卷可憑，並斟酌
            其犯罪之動機、目的係因經濟窘迫，積欠錢莊債務
            無力償還、其現已離婚，且必須扶養年幼三子之生
            活狀況，業經被告供陳在卷，復有被告法務部戶役
            政連結作業系統、財產歸屬資料清單各一紙可按、
            其造成告訴人和運公司、北都公司之財產上損失，
            犯罪所生之危害非輕，惟其尚能坦承犯行，深具悔
            意，依此考量其犯罪後之態度等一切情狀，量處如
            主文所示之刑，並依修正施行前刑法第四十一條第
            一項前段之規定諭知易科罰金之折算標準，以示懲
            儆。
據上論斷，刑事訴訟法第四百五十五條之一第一項、第三項、第
三百六十九條第一項前段、第三百六十四條、第二百七十三條之
一第一項、第三百十條之二、第四百五十四條第一項、第二百九
十九條第一項前段，刑法第二條第一項前段、修正前刑法第五十
六條、第三百三十五條第一項、第四十一條第一項前段，罰金罰
鍰提高標準條例第一條前段、修正前罰金罰鍰提高標準條例第二
條，現行法規所定貨幣單位折算新臺幣條例第二條，判決如主文
。
本案經檢察官董怡臻到庭執行職務。
中    華    民    國     95    年    10    月    31   日
                      刑事第十六庭  審判長法  官  蔡守訓
                                          法  官  吳定亞
                                          法  官  徐千惠
上正本證明與原本無異。
如不服本判決，應於判決送達後10日內向本院提出上訴狀（應抄
附繕本）。告訴人或被害人如對於本判決不服者，應具備理由請
求檢察官上訴，其上訴期間之計算係以檢察官收受判決正本之日
期為準。
                                          書記官  蕭承信
中    華    民    國    95    年    11    月    1     日
附錄論罪科刑法條：
中華民國刑法第335條
（普通侵占罪）
意圖為自己或第三人不法之所有，而侵占自己持有他人之物者，
處 5 年以下有期徒刑、拘役或科或併科 1 千元以下罰金。
前項之未遂犯罰之。


司法院資訊處製作；財團法人民間司法改革基金會備份。
